【裁判字號】    95,簡上緝,1
【裁判日期】    950731
【裁判案由】    詐欺
【裁判全文】
臺灣嘉義地方法院刑事判決             95年度簡上緝字第1號
上  訴  人  臺灣嘉義地方法院檢察署檢察官
被      告  乙○○
上列上訴人因詐欺案件，不服本院簡易庭93年度嘉簡字第367號
第一審判決（聲請簡易判決處刑案號：臺灣嘉義地方法院檢察署
92年度偵字第5462號），提起上訴，本院管轄之第二審合議庭判
決如下：
    主  文
原判決關於乙○○部分撤銷。
乙○○共同犯詐欺取財未遂罪，處有期徒刑伍月，如易科罰金，
以銀元參佰元即新臺幣玖佰元折算壹日。
    事  實
一、乙○○於民國91年5、6月間經友人介紹而與蔡宗倫熟識，經
    蔡宗倫於同年6月間電話告知其有管道「先讓修理廠拆下汽
    車內裝，再向保險公司謊報內裝遭竊」可詐領保險金，並稱
    乙○○如負責找尋較有價值之車輛，則可與車主朋分新臺幣
    （下同）10萬元。乙○○因當時任職於聯邦銀行從事汽車放
    款之業務，甫於91年4月23日經手其友人丁○○向聯邦銀行
    申辦汽車貸款之徵信工作，知悉丁○○已購買車號7C-2001
    號自用小客車且已於同日向新光產物保險股份有限公司（下
    簡稱新光公司）辦妥汽車竊盜保險，為圖小利，竟萌生為自
    己不法所有之意圖，於接獲蔡宗倫電話告知之同日晚間，旋
    即以電話與丁○○聯絡，並告知上開牟利方式，恰丁○○缺
    錢花用，遂予同意，並約定得手後，乙○○和丁○○各可分
    得5萬元。乙○○、丁○○、蔡宗倫，及蔡宗倫尋以拆解車
    輛之丙○○間，即共同基於詐領保險金之犯意聯絡，由丁○○與乙○○於同年6月16日20時許，將前開自小客車開往國
    道中山高速公路嘉義縣之某交流道旁，將前開車輛及鑰匙交
    付蔡宗倫，同日蔡宗倫再將該車交給丙○○置放於臺中市○○○街6號之地下室內保管並負責拆卸零件。並推由乙○○
    、丁○○於91年7月14日20時許，一同前往臺北縣警察局新
    店分局江陵派出所，向警員謊報車輛停放在臺北縣新店市○○路○段197號前失竊，共同未指定犯人而向該管公務員誣告
    犯罪，再由丁○○於翌日17時33分許以傳真方式向新光公司
    業務員甲○○訛稱投保車輛失竊，對新光公司施用詐術，申
    請車輛竊盜保險之理賠，欲詐領保險金供4人朋分，嗣因丁○○心虛恐被發現，而於9月4日向新光公司撤回理賠之聲請
    ，始未得逞。
二、案經臺北縣警察局新店分局報請臺灣臺北地方法院檢察署呈
    請臺灣高等法院檢察署令轉臺灣嘉義地方法院檢察署檢察官
    偵查後聲請簡易判決處刑。
    理  由
一、訊據被告對於前開事實均供承不諱，惟不願認罪，辯稱：詐
    領保險金部分，從頭到尾均係蔡宗倫一手提議策劃，伊不算
    參與犯行；謊報失竊部分，伊雖知車輛並非失竊，然因蔡宗
    倫取車之後未還，伊開車搭載丁○○前往警局報案，應僅受
    道德非難云云。經查：
  (一)詐欺部分之犯罪事實，業據被告於警詢、偵審中供陳明確，
    有被告不爭執陳述任意性之警詢筆錄（見臺灣臺北地方法院
    檢察署偵查卷第10頁）、訊問筆錄（見同上偵查卷第76、77
    頁、臺灣嘉義地方法院檢察署偵查卷第19、34頁），及本院
    審判筆錄（見本院卷第124至126頁）可按，核與共犯蔡宗倫
    於偵查時供述之情節相符（見臺灣嘉義地方法院檢察署偵查
    卷第9頁）。另有領回理賠申請文件切結書、汽（機）車險
    理賠申請書、汽車保險單、查詢車輛認可資料等件在卷可稽
    。被告既負責找尋適合詐領竊盜險理賠金之車輛，並約定於
    詐得保險金後朋分花用，自係以自己參與犯罪之意思，為構
    成要件以外之行為。被告辯稱：伊不算參與詐欺犯行云云，
    要屬卸責之詞，不足採信。
  (二)誣告犯行部分，被告與丁○○明知其等於91年6月16日已將
    系爭車輛開往國道中山高速公路嘉義縣某交流道旁交予蔡宗
    倫，卻於隔月14日以該車於臺北縣新店市○○路○段197號前
    失竊為由向警局申報失竊等情，業據被告供承在卷，互核與
    證人丁○○於本院審理時結證：「因為2個禮拜後車子不還
    我，我打電話給被告，被告跟我說要我們去報案，後來我跟
    被告去報案的」等語相符（見本院卷第112頁），被告未指
    明犯人誣告事實至屬明確，其辯稱其所為僅應受道德非難云
    云，要無足採。
  (三)綜上，本件事證明確，被告犯行洵堪認定。
三、核被告所為，係犯刑法第339條第1項、第3項之詐欺取財未
    遂罪，及同法第171條第1項之未指定犯人誣告罪。被告與蔡
    宗倫、丙○○、丁○○間就上開犯行，有犯意聯絡及行為分
    擔，應論以共同正犯。被告行為後，刑法業於94年2月2日修
    正公布，自95年7月1日施行，(一)刑法第55條關於牽連犯之規
    定，業經刪除，此項刪除雖非犯罪構成要件之變更，但顯已
    影響行為人刑罰之法律效果，自屬法律已有變更，比較新舊
    法結果，以舊法較有利於被告，應依修正前刑法第55條牽連
    犯之規定，從1重之詐欺取財未遂罪論處。(二)關於未遂犯處
    罰之規定（得按既遂犯之刑減輕之），由原第26條前段移列
    為新法第25條第2項後段，此修正僅有條項之變更，刑罰法
    律效果並無不同，自不生比較新舊法問題，應依現行刑法第
    25條第2項後段規定，減輕其刑。(三)修正前刑法第33條第5款
    關於罰金之定義規定為「銀元1元以上」，修正後則提高為
    「新臺幣1,000元以上，以百元計算之」，比較新舊法結果
    ，以修正前之規定較有利於被告，應適用修正前之規定。(四)
    依修正前刑法第41條第1項前段規定，易科罰金之折算標準
    ，係以銀元1元以上3元以下折算1日（依罰金罰鍰提高標準
    條例廢止前第2條規定，就其原定數額提高為100倍折算1日
    ，即銀元100、200、300元折算1日，換算成新臺幣即300、
    600、900元折算1日）。該規定修正後，易科罰金之折算標
    準則係以新臺幣1,000、2,000、3,000元折算1日，比較新舊
    法之結果，以修正前之規定，較有利於被告，依刑法第2條
    第1項前段之規定，應適用修正前之規定。
四、至檢察官提起上訴雖以：被告於91年4月17日承辦丁○○辦
    理汽車貸款申請時，基於為自己不法利益之意圖，未作實質
    徵信及對保，致聯邦銀行貸放新臺幣100萬元予丁○○，而
    涉有背信犯行，與其前述詐欺犯行間具牽連犯裁判上一罪之
    關係，依審判不可分原則，應為起訴效力所及，原審未及審
    判，難認允當等語。惟查：(一)依卷內汽車貸款申請書所載（
    見本院卷第39頁），丁○○申辦汽車貸款之時間為91年4月
    17 日，而被告之對保及初步審查部分，則係同年月23日；
    另丁○○向新光公司投保車輛竊盜保險之日期亦係同年月23
    日，業經證人即新光公司業務員甲○○陳述明確（見警卷第
    25 頁），核與被告所供貸款與投保係同時辦理等語相符。
    (二)而被告所供：前述貸款與保險辦好之後，伊才認識蔡宗倫
    ，蔡宗倫才跟伊提及詐領保險金，伊沒有車子，所以介紹丁○○跟蔡宗倫認識，當時丁○○缺錢；丁○○先跟蔡宗倫談
    好後，才將車輛開到嘉義交予蔡宗倫等語（見本院卷第126
    頁），互核與證人蔡宗倫於偵查時供稱：「91年5、6月左右
    乙○○來跟我講，說車是丁○○的」等語（見偵查卷第50頁
    反面）相符，可堪採信，是應認被告與丁○○係在貸款及投
    保之後，始依蔡宗倫之提議，起意詐領保險金，則併案意旨
    所指之背信犯行，與本案詐欺犯行間，難認有何方法目的或
    手段結果之牽連關係，自非起訴效力所及，無從併予審究，
    應由檢察官另為適法之處理。
五、原審以被告罪證明確，予以論罪科刑，固非無見，惟被告乙○○係於前述申請貸款及投保之後，始認識蔡宗倫，並進而
    參與詐領保險金犯行，原審援引檢察官聲請簡易判決處刑所
    指之事實，認定被告與蔡宗倫、丁○○、丙○○係基於詐領
    保險金之謀議後，再由被告與丁○○辦理汽車貸款及保險，
    其事實之認定尚有未合。檢察官上訴意旨對於原判決未審酌
    併案部分有所指摘，雖無理由，然原判決關於被告乙○○部
    分既有上開可議之處，即屬無可維持，應由本院就被告乙○○部分予以撤銷改判。又原審判決後，刑法第2條第1項關於
    行為後法律變更之適用規定業已修正，由「從新從輕」改為
    「從舊從輕」，亦即除修正後之新法有利於行為人時，例外
    適用最有利之法律外，要以適用行為時之舊法為原則，則倘
    例外適用新法者，自應於裁判內對該例外之適用為必要之說
    明。本件原審判決後，刑法方修正有期徒刑易科罰金之相關
    規定，但行為時之罰金易刑規定有利於上訴人，本即應以原
    判決所適用之行為時法為原則，而非例外適用修正後之新法
    ，是原判決雖未及比較適用法律，然對判決顯然不生影響，
    此部分並不構成撤銷事由，併此敘明。爰審酌被告乃大學畢
    業之智識程度，竟為圖一己利益而詐欺保險金、謊報車輛失
    竊，犯後猶認其所為於法無違，顯見法紀觀念薄弱；兼衡其
    並無前科，素行尚佳，及未婚、無子女、現任銀行襄理等一
    切情狀，量處如主文所示之刑，並諭知易科罰金之折算標準
    。至公訴人當庭對被告具體求處有期徒刑10月，併科罰金新
    臺幣1萬元，惟本院斟酌被告之素行、智識程度、犯罪手段
    及犯後態度等一切情狀，認科處如主文第2項所示之刑即可
    達罰當其罪之目的，公訴人之求刑稍屬過重，併此說明。
六、依刑事訴訟法第455條之1第1項、第3項、第369條第1項前段
    、第364條、第299條第1項前段，刑法第2條第1項前段、第
    28條、第339條第1項、第3項、第171條第1項、第25條第2項
    後段、第55條（修正前）、第41條第1項前段（修正前），
    刑法施行法第1條之1第1項、第2項前段，罰金罰鍰提高標準
    條例第2條（修正前），現行法規所定貨幣單位折算新臺幣
    條例第2條，判決如主文。
本案經檢察官陳昭廷到庭執行職務。
中    華    民    國    95    年    7     月    31    日
                刑事第一庭審判長  法  官  許  進  國
                                  法  官  張  道  周
                                  法  官  鄧  晴  馨
上列正本證明與原本無異。
本件不得上訴。
中    華    民    國    95    年    7     月    31    日
                                  書記官  陳  慶  時
附錄本案論罪科刑法條：
刑法第339條
意圖為自己或第三人不法之所有，以詐術使人將本人或第三人之
物交付者，處5年以下有期徒刑、拘役或科或併科1千元以下罰金
。
以前項方法得財產上不法之利益或使第三人得之者，亦同。
前二項之未遂犯罰之。
刑法第171條第1項
未指定犯人，而向該管公務員誣告犯罪者，處1年以下有期徒刑
、拘役或3百元以下罰金。


司法院資訊處製作；財團法人民間司法改革基金會備份。
